臺灣臺南地方法院民事判決
110年度重訴字第111號
原      告  吳春連  
            吳春霖  
            吳麗華  
            吳昭男  
共      同
訴訟代理人  李合法律師
            林媗琪律師
            劉芝光律師
被      告  吳建良  
            吳約樑  
            吳承諺  
            許吳淑華
            吳秀英  
            吳秀蘭  
            吳秀霞  
            吳佳蓉  
共      同
訴訟代理人  吳小燕律師
            吳文賓律師
            黃家豪律師
受  訴  訟
告  知  人  祭祀公業吳益

法定代理人  吳陸田  
上列當事人間請求土地分配款事件，經本院於民國110年12月24
日言詞辯論終結，判決如下：
    主  文
一、被告應將其等對祭祀公業吳益就坐落臺南市○○區○○段000地
    號土地拍賣所得款項中吳水得房份之土地分配款請求權讓與
    原告。
二、訴訟費用由被告連帶負擔。
    事實及理由
一、原告4人起訴主張：
　㈠坐落臺南市○○區○○段000地號土地（下稱系爭土地）原為祭祀
    公業吳益所有，祭祀公業吳益之派下員吳水得【按即被告8
    人之被繼承人】前於民國67年3月17日，將其就系爭土地及
    坐落系爭土地上、門牌號碼臺南市○○區○○街00號建物（下稱
    系爭房屋，與系爭土地合稱系爭房地）之應得持分額全部出
    售予吳陳勤【按即原告4人之被繼承人】，並簽署賣渡證（
    下稱系爭賣渡證）。
　㈡原告4人前曾對被告8人提起確認買賣契約存在等訴訟，經本
    院於107年6月5日以106年訴字第1310號判決（下稱系爭106
    年前案）確認吳陳勤與吳水得就系爭房地於67年3月17日所
    簽訂之買賣契約【即系爭賣渡證】存在，系爭106年前案判
    決並已確定。
　㈢惟系爭土地嗣經本院109年度司執字第30163號事件強制執行
    （下稱系爭執行事件），於109年9月15日拍賣並移轉所有權
    予第三人，則因情事變更，被告8人顯已無從依系爭賣渡證
    移轉系爭土地所有權予原告4人，此屬不可歸責於債務人之
    給付不能。原告4人爰主張類推適用民法第225條第2項規定
    ，請求被告8人讓與其等對祭祀公業吳益就系爭土地拍賣所
    得款項中吳水得房份之土地分配款請求權等語。
　㈣並聲明：被告8人應將其等對祭祀公業吳益就系爭土地拍賣所
    得款項中吳水得房份之土地分配款請求權讓與原告4人（見
    本院卷第265頁）。
二、被告8人則以：
　㈠吳陳勤曾於83年間依系爭賣渡證對吳水得起訴請求移轉系爭
    土地所有權登記，經本院以83年度訴字第1269號判決駁回吳
    陳勤之起訴，吳陳勤不服提起上訴，由臺灣高等法院臺南分
    院以84年度上字第74號受理，嗣吳陳勤、吳水得成立訴訟上
    和解，和解內容為：吳水得願提出印章及身分證正反面影本
    向祭祀公業吳益參與辦理解散事宜，但不包括移轉吳水得因
    公業解散可分得之土地等語(下稱系爭83年前案)，已清楚表
    明吳水得於祭祀公業吳益解散後可分得之派下權(財產權)與
    系爭賣渡證之土地無關，且系爭83年前案與本案應屬同一案
    件，原告4人不得再行起訴。
　㈡原告4人所提起之系爭106年前案，先位聲明主張「原告對祭
    祀公業吳益之派下權房份有27分之1存在，被告對祭祀公業
    吳益之派下權房份不存在」，備位聲明主張「確認吳陳勤與
    吳水得就系爭房地於67年3月17日所簽訂之買賣契約【即系
    爭賣渡證】存在」，從系爭106年前案判決理由中可知吳陳
    勤非祭祀公業吳益之派下員；吳陳勤向吳水得購買系爭房地
    ，非派下權之歸就；吳水得就祭祀公業吳益之財產為公同共
    有之權利，並無應有部分，不能依房份計算權利，且系爭賣
    渡證出賣之土地應以系爭房屋坐落之基地為限。
　㈢並聲明：原告4人之訴駁回；如受不利判決，願供擔保，請准
    宣告免為假執行（見本院卷第91、93頁）。　　
三、兩造不爭執事項（見本院卷第322、323頁）：
　㈠系爭土地原為祭祀公業吳益所有。
　㈡83年間，原告4人之被繼承人吳陳勤曾依系爭賣渡證（見本院
    卷第37至40頁)對被告8人之被繼承人吳水得起訴請求移轉系
    爭土地所有權登記，迭經本院以83年度訴字第1269號判決、
    再經臺灣高等法院臺南分院以84年度上字第74號和解在案，
    和解內容為：吳水得願提出印章及身分證正反面影本向祭祀
    公業吳益參與辦理解散事宜，但不包括移轉吳水得因公業解
    散可分得之土地等語(即系爭83年前案，見本院卷第115至11
    6頁，106訴1310號卷㈠第65至68頁) 。
　㈢106年間，原告4人對被告8人起訴請求確認派下權存在等事件
    ，原告4人先位聲明請求：⒈確認吳春連對祭祀公業吳益之派
    下權房份有27分之1存在，⒉確認吳建良8人對祭祀公業吳益
    之派下權房份不存在；備位聲明請求：確認原告4人之被繼
    承人吳陳勤與吳建良8人之被繼承人吳水得就系爭土地應得
    之持分851.08平方公尺及其上門牌號碼臺南市○○區○○街00號
    建物於67年3月17日所簽訂之買賣契約【即系爭賣渡證】存
    在。經本院以106年度訴字第1310號判決：確認原告4人之被
    繼承人吳陳勤與吳建良8人之被繼承人吳水得所簽訂之買賣
    契約存在（即系爭106年前案，見本院卷第27至40頁），系
    爭106年前案判決於107年7月13日確定。
　㈣祭祀公業吳益因積欠訴外人巨信地產開發有限公司(下稱巨信
    公司)委任費用等，經巨信公司聲請強制執行拍賣系爭土地
    ，由本院以109年度司執字第30163號事件（即系爭執行事件
    ）受理，系爭土地於109年9月15日經第三人以385,898,888
    元拍定，祭祀公業吳益並已於110年4月22日領得311,497,72
    3元分配款，系爭執行事件已終結。
　㈤祭祀公業吳益至今仍未解散。
四、得心證之理由：
  ㈠按除別有規定外，確定之終局判決就經裁判之訴訟標的，有
    既判力，民事訴訟法第400條第1項定有明文。而民事訴訟法
    上所謂一事不再理之原則，乃指同一事件已有確定之終局判
    決而言。訴訟標的於確定之終局判決中經裁判者，除法律別
    有規定外，有既判力，當事人不得就該法律關係，更行起訴
    ；又按所謂既判力所及，係指兩案件之當事人同一、訴之聲
    明同一或可互為代替，訴訟標的法律關係同一而言。查系爭
    83年前案係吳陳勤主張：祭祀公業吳益欲將土地財產分配給
    各派下員，但吳水得故意不提出印章及身分證件配合辦理，
    依系爭賣渡證及民法買賣之法律關係，起訴聲明請求：吳水
    得應提出印章及身分證正反面影本向祭祀公業吳益參與辦理
    解散事宜(見本院卷第111至112頁)；而本件係原告4人主張
    類推適用民法第225條第2項，起訴聲明請求：被告8人應將
    其等對祭祀公業吳益就系爭土地拍賣所得款項中吳水得房份
    之土地分配款請求權讓與原告4人等語，二案之請求權、聲
    明均不相同，且無可互為代替，是系爭83年前案與本件非屬
    同一事件，先予敘明。
  ㈡又法院於確定判決理由中，就訴訟標的以外當事人所主張之
    重要爭點，本於當事人辯論之結果已為判斷時，除有顯然違
    背法令，或當事人已提出新訴訟資料足以推翻原判斷之情形
    外，於同一當事人間就與該重要爭點有關所提起之他訴訟，
    不得再為相反之主張，法院亦不得作相反之判斷，以符民事
    訴訟法上之誠信原則而言。查系爭賣渡證效力業經當事人相
    同之系爭106年前案就此重要爭點實質審理、攻防，並本於
    當事人辯論之結果認：依系爭賣渡證所記載「買賣土地標示
    ：坐落麻豆鎮麻豆段壹八六四號、仝（即同）號之四、仝號
    之五、仝號之六以上土地本人應得持份額即應得份全部出賣
    」、「房屋標示：坐落右地上【按即上述土地】門牌麻豆鎮
    新生街19號房屋竹造平房2間」、「以上所有權全部出賣」
    、「前開房屋係全部本人所有而該土地係祭祀公業吳益之所
    有而本人係祭祀公業吳益之派下員即其子孫，今本人願意將
    本人應得持分額即應得份全部出賣台端…」等語之文義解釋
    ，可認系爭賣渡證為吳陳勤與吳水得就系爭土地吳水得房份
    及系爭房屋所為之買賣契約，而非歸就；系爭83年前案和解
    筆錄並未載有吳陳勤放棄其餘請求之記載，則系爭83年前案
    和解筆錄僅係欲使系爭賣渡證停止條件成就，吳陳勤與吳水
    得再就吳水得因公業解散所分得之土地另訴攻防，並非以系
    爭83年前案和解筆錄取代系爭賣渡證等語，並判決：確認原
    告4人之被繼承人吳陳勤與吳建良8人之被繼承人吳水得所簽
    訂之買賣契約【即系爭賣渡證】存在；系爭106年前案判決
    於107年7月13日確定等節，業據本院調取系爭106年前案卷
    宗核閱無訛，核系爭106年前案判決之判斷並無違背法令情
    事，兩造復未提出足資推翻前案判斷之訴訟資料，則本院就
    上開各節，自不得作相反之判斷。是吳陳勤與吳水得所簽訂
    之買賣契約【即系爭賣渡證】既屬存在，原告4人基於繼承
    與買賣之法律關係，自得請求被告8人移轉系爭土地吳水得
    房份之所有權。
　㈢次按因不可歸責於債務人之事由，致給付不能者，債務人免
    給付義務。債務人因前項給付不能之事由，對於第三人有損
    害賠償請求權者，債權人得向債務人請求讓與其損害賠償請
    求權，或交付其所受領之賠償物，民法第225條定有明文。
    此學說上稱之為「代償請求權」，係基於衡平思想，並斟酌
    當事人可推知之意思，旨在調整失當之財產價值的分配，屬
    於法定之契約補充解釋。查祭祀公業吳益因積欠巨信公司委
    任費用，經巨信公司聲請強制執行拍賣系爭土地，由本院以
    系爭執行事件受理，系爭土地於109年9月15日經第三人以38
    5,898,888元拍定，祭祀公業吳益並已於110年4月22日領得3
    11,497,723元分配款，系爭執行事件已終結，祭祀公業吳益
    並經派下員會議決議分配財產等節，有系爭執行事件卷宗、
    祭祀公業吳益派下員大會會議紀錄(見本院卷第41至48頁)可
    佐，則被告8人無從移轉系爭土地吳水得房份之所有權予原
    告4人，屬於不可歸責於債務人事由致給付不能，被告8人復
    因此給付不能之事由，而取得對祭祀公業吳益系爭土地分配
    款請求權，該土地分配款請求權與給付不能間具有因果關係
    ，復與買賣契約之標的具同一性。本件土地分配款請求權與
    前揭法條規定之損害賠償請求權，其發生原因雖有不同，但
    性質上同為給付不能之代替利益，依民法第225條第2項之立
    法理由，並衡諸相同者，應予相同處理之法理，可認為民法
    對土地分配款請求權此項代替利益未設規定，係屬法律漏洞
    ，應類推適用民法第225條第2項填補之。從而，原告4人請
    求被告8人讓與其等對祭祀公業吳益就系爭土地拍賣所得款
    項中吳水得房份之土地分配款請求權，為有理由，應予准許
    。
五、綜上所述，原告4人主張依繼承及民法第225條第2項之法律
    關係，請求被告8人將其等對祭祀公業吳益就系爭土地拍賣
    所得款項中吳水得房份之土地分配款請求權讓與原告4人，
    為有理由，應予准許。
六、本件為判決基礎之事證已臻明確，兩造其餘攻擊防禦方法及
    舉證，經本院斟酌後，認為均不足影響本判決之結果，爰不
    逐一論列，附此敘明。
七、訴訟費用負擔之依據：民事訴訟法第78條、第85條第2項。
中　　華　　民　　國　　111 　年　　1 　　月　　21　　日
                  民事第三庭   法    官　王淑惠
以上正本係照原本作成。
如對本判決上訴，須於判決送達後20日內向本院提出上訴狀。
如委任律師提起上訴者，應一併繳納上訴審裁判費。
中　　華　　民　　國　　111 　年　　1 　　月　　21　　日
                               書 記 官  洪凌婷